【裁判字號】    90,上訴,554
【裁判日期】    900830
【裁判案由】    懲治盜匪條例
【裁判全文】
臺灣高等法院高雄分院刑事判決                      九十年度上訴字第五五四號
    上  訴  人
    即  被  告  乙○○
    指      定
    義務辯護人  蘇昭德
右上訴人因盜匪案件，不服臺灣高雄地方法院八十九年度訴字第二九七一號，中華民
國九十年三月七日第一審判決（起訴案號：臺灣高雄地方法院檢察署八十九年度偵字
第二七二００號）提起上訴，本院判決如左：
    主  文
原判決撤銷。
乙○○意圖為自己不法所有，以強暴脅迫致使不能抗拒而取他人之物，累犯，處有期
徒刑柒年貳月。扣案之西瓜刀參把均沒收。
    事  實
一、乙○○曾有煙毒、公共危險等前科，於民國八十六年間因違反肅清煙毒條例，經
    台灣高雄地方法院判處有期徒刑三年四月確定，甫於八十九年十月十九日執行完
    畢，仍不知悔改，竟意圖為自己不法之所有，於八十九年十二月二日上午七時許
    ，持其所有之西瓜刀三把，至高雄市○鎮區○○路與鎮洋路之菜市場內其父母吳
  高信、甲○○○所經營之攤位，向其父母索討金錢遭拒後，引起乙○○不悅，持
    前開西瓜刀揮砍其父母及隔壁攤位，脅迫其父母吳高信、甲○○○說：如拿不到
    錢，大家一起死等語，並以左手持刀自後抵住其母甲○○○之脖子，以強暴、脅
    迫方法致使甲○○○、吳高信不能抗拒後，而以右手強取放置於攤位塑膠籃內之
    現金新臺幣（下同）一千二百元，得手後，其父吳高信趁乙○○不注意時將其制
    伏，並由趕至現場之警員當場逮捕，並扣得乙○○所有供犯罪所用上開西瓜刀三
    把。
二、案經甲○○○告訴及高雄市政府警察局前鎮分局報請臺灣高雄地方法院檢察署檢
    察官偵查起訴。
    理  由
一、訊據上訴人即被告乙○○固坦承於右揭時地有向其父母吳高信、甲○○○索取金
    錢未果，持刀揮砍攤位，並拿走攤位上一千二百元等情不諱，惟矢口否認有何強
    盜犯行，辯稱：伊雖有拿一千二百元，但沒有拿刀抵住甲○○○的脖子，只是純
    粹向父母要錢，父母不給，才自行拿的，之所以持刀，係因當天有喝酒及服藥，
    且因被人歐打，故買刀要去尋仇，當時伊神丙不清所以不知道自己在做什麼，也
    不清楚持刀在市場亂揮的行為，當時應屬精神耗弱之人，得減輕其刑云云。其辯
    護人則稱：懲治盜匪條例為限時法，於三十四年即失效，原審適用該法論罪科刑
    ，顯係違背法令；被告並未持刀抵住其母親甲○○○，且被告體型瘦弱，當時又
    係市場最繁忙的時候，其舉尚不致使其母陷於不能抗拒之程度；另被告長期酗酒
    故有幻覺妄想症，為酒精濫用並有精神病狀，本案當時徹夜未眠、飲用烈酒、服
    用精神官能症之鎮靜藥品，屬精神耗弱狀態，應依刑法第十九條之規定減刑等語
    。經查：
    (一)被告於右揭時地，持其西瓜刀三把及水果刀一把，以強暴、脅迫致使甲○○
        ○、吳高信不能抗拒後，而取被害人之現金一千二百元之事實，業經被害人
        甲○○○於警訊證稱：「於八十九年十二月二日七時左右，乙○○到我位於
        前鎮區鎮○路○○○路之菜市場內攤位來，並開口直接說要我拿錢來，我就
        和我先生說沒有錢，乙○○聽了就不爽，就從腋挾下之黑色塑膠內拿出三把
        小西瓜刀，開始從我旁邊之攤位揮刀就砍其所賣之雞鴨菜等等，並砍了好幾
        個攤位，並說今天如沒有拿到錢，就要把所有人殺光，菜市場內的人也都不
        敢靠近，此時乙○○又繼續拿刀架住我脖子，．．，又在我眼前取走我桌上
        之新臺幣一千二百元放於口袋，此時我先生吳高信見狀就要來救我，此時警
        方也正好前來將乙○○逮捕，並從其身邊起出持有之刀械及我被強盜之新台
        幣一千二百元。」等語綦詳，又於偵訊及原審中證稱：乙○○他向伊要錢，
        伊說沒有，他就從地上一個袋子拿刀出來亂揮，再向伊要錢，伊說沒有，他
        就亂砍攤位，說如果要不到錢，就大家一起死，他拿刀抵住我的脖子向我要
        錢，我無法抵抗，而且我也不能抵抗，附近的人都跑了等語明確（參見偵查
        卷第一二頁、原審卷三五頁），核與被害人即被告之父吳高信於本院調查時
        證述：案發當天被告包三把刀子，來菜市場要一千二百元，並說如果伊不給
        他，要讓伊死的很難看，伊說不給他，他就將刀子打開並亂揮，結果伊的和
        隔壁的攤位都受損，他拿錢的時候他母親還站在攤前，被告從後面左手拿著
        刀子壓住他母親的肩膀，右手拿走攤位的錢，後來伊趁被告不注意時制伏被
        告，警察來的時候，將一千二百元拿起來的等情相符（見本院九十年七月十
        六日訊問筆錄），並有被告強盜所得一千二百元發還被害人甲○○○之贓物
        認領保管收據一紙在卷可稽及被告所持西瓜刀三把扣案可資佐證。
    (二)又被告確有持刀抵住被害人甲○○○脖子，並搶取金錢等情，此據被害人甲
        ○○○於警訊及偵查中證述明確，雖證人吳高信於本院亦證稱：「他拿錢的
        時候他母親還站在攤前，被告從後面左手拿著刀子壓住他母親的肩膀，右手
        拿走攤位的錢，沒有用刀子架住他母親脖子等語，惟人身之肩膀與脖子相距
        僅數公分，此恐係證人吳忠信觀察角度有誤所致，不足為被告有利之認定。
        是被告所辯未以刀抵住甲○○○脖子云云，不足採信。又被告向其父母索取
        金錢未果，持刀亂揮、亂砍，並脅迫說：如果要不到錢，就大家一起死等語
        ，復以西瓜刀抵住甲○○○頸部人身要害，客觀上足以壓抑被害人其父母吳
        高信、甲○○○之自由意思，使其無法抗拒，且事實上亦確令被害人意思受
        壓制而達不能抗拒之程度，此經被害人證述明確（參見偵卷第十二頁、原審
        卷第三五頁），是被告所辯：被害人未達不能抗拒程度云云，無非事後避重
        就輕之詞，亦無足採。
    (三)被告行為時之精神狀況，並無異常，業據證人吳高信於本院證稱：「案發當
        天他看起來很正常。」（見本院九十年七月十六日訊問筆錄），且證人即警
        員陳振興於原審證稱：「他情形很穩定，並無酒醉現象，很清醒。」等詞，
        及證人吳高信於原審證稱：「我有帶他去看過精神科醫師，醫生說他頭腦、
        生理方面沒有問題，只是說不要喝酒，喝酒會錯亂。」等語。又被告經本院
        送高雄市立凱旋醫院鑑定結果認為其精神狀態：依精神病理被告案發前及案
        發時酗酒即呈現被害意念及幻覺，但對案發經過清楚可敘述，且其犯行時非
        受精神症狀如妄想、幻覺之直接影響，故其精神狀態達輕度「精神耗弱」之
        程度，若被告清楚瞭解酒精濫用會造成危害身心及他人之行為仍為之，則為
        「原因自由行為」。其犯行時之精神狀態應屬無異常等情，此有該院九十年
        八月三日高市凱醫成字第二０一九號函暨鑑定書一份附卷可稽。依上開鑑定
        書，被告鑑定時精神，顯示情緒、言語、行為無不適當，思考及統覺無明顯
        障礙，一般丙能可，注意力集中。臨床心理衡鑑顯示意識清楚，判斷力可。
        其陳述精神症狀說沒有辦法控制，生活正常，沒喝酒，幻覺就不見。對症狀
        具有誇大之情況。神經電氣生理檢查顯示無異常等情，並參酌前開證人吳高
        信、陳振興之證詞，尚難被告案發當時精神狀態已達精神耗弱之程度。從而
        被告所辯伊已達精神耗弱之程度云云，顯無足取。本件事證明確，被告犯行
        洵堪認定。
二、按懲治盜匪條例全文十一條係於三十三年四月八日經國民政府公布施行，該條例
    第十條並規定「本條例施行期間定為一年，必要時得以命令延長之」，而該條例
    並未於三十四年四月八日施行期限屆滿前以命令延長，依限時法之法理，該條例
    應屬已失效之刑法規範，不因期限屆滿後之延展而回復，固無疑議；惟立法院復
    於四十六年間曾就懲治盜匪條例刪除原第十條條文，並調整法條次序而重為一立
    法之程序，而參以司法院大法官會議就依憲法增修條文第九條之規定，授權設置
    之國家安全會議、國家安全局及行政院人事行政局之組織法律是否有效所作之釋
    字第三四二號所揭示「立法院審議法律案，須在不抵觸憲法之範圍內，依其自行
    訂定之議事規範為之。法律案經立法院移送總統公布者，曾否踐行其議事應遵循
    之程序，除明顯抵觸憲法者外，乃其內部事項，屬於議會依自律原則應自行認定
    之範圍，並非釋憲機關審查之對象。是以總統依憲法第七十二條規定，因立法院
    移送而公布之法律，縱有與其議事規範不符之情形，然在形式上既已存在，仍應
    依中央法規標法第十三條之規定，發生效力。法律案之立法程序有不待調查事實
    即可認定為牴觸憲法，亦即有違反法律成立基本規定之明顯重大瑕疵者，則釋憲
    機關仍得宣告其為無效。惟其瑕疵是否已達足以影響法律成立之重大程度，如尚
    有爭議，並有待調查者，即非明顯，依現行體制，釋憲機關對於此種事實之調查
    受有限制，仍應依議會自律原則，謀求解決。」之本於權力分立相互尊重之意旨
    觀之，司法機關就此等事項之審查權自應受限制，是該條例既已經總統依憲法第
    七十二條公布施行，依中央法規標法第十三條之規定仍生效力，縱立法院有因誤
    認該條例仍有效而以「修法」名義為之，亦僅屬立法院於審議法案過程中，是否
    踐行議事規則所定程序之內部事項，又該程序是否涉及憲法關於法律成立之基本
    規定，而屬影響該法律成立之重大瑕疵，既尚須調查其他事證始得判定，則參酌
    上揭大法官釋字第三四二號解釋之意旨，自難遽以推認懲治盜匪條例業已失效。
    況立法院迄今猶未對該條例有無效力表示疑義，則本諸權力分立及司法權被動之
    本質，司法機關自難逕為排除，而不予適用，故該條例經立法院提案修正並於四
十六年六月五日經總統令修正公布施行迄今，應屬有效存在之法律，是本件仍有
    懲治盜匪條例之適用，是被告辯稱：懲治盜匪條例為限時法，業已失效云云，尚
    有誤會。
三、查被告乙○○脅迫其父母吳高信、甲○○○，並對其母親甲○○○施以強暴未成
    傷，致被害人吳高信、甲○○○不能抗拒，而取走其父母財物之行為，係犯懲治
    盜匪條例第五條第一項第一款之普通盜匪罪及刑法第二百八十一條加暴行於直系
    血親尊親屬罪。被告一強盜行為侵害其父母吳高信、甲○○○二人法益，係一行
    為觸犯二強盜罪名，為想像競合犯，請依刑法第五十五條前段從一重處斷。被告
    所犯強盜罪及加暴行於直系血親尊親屬罪間，有方法結果之牽連關係，為牽連犯
    ，應從一重普通強盜罪處斷。又被告曾於八十六年間因違反肅清煙毒條例案件，
    經台灣高雄地方法院判處有期徒刑三年四月確定，於八十九年十月十九日執行完
    畢，有臺灣高等法院被告全國前案紀錄表在卷可憑，其受有期徒刑之執行完畢，
    五年內再犯有期徒刑以上之本罪，為累犯，除法定刑無期徒刑部分依法不得加重
    外，有期徒刑部分依法加重其刑。公訴人就被告對其母親甲○○○施以強暴未成
    傷及強盜吳高信共同管領財物部分，雖未起訴，惟此部分與起訴部分，分別有牽
    連及想像競合關係，本院自得併予審理。
四、原審論處被告罪刑，固非無見，惟查被害人甲○○○於偵查中對於被告施以強暴
    未成傷，業已表明提出告訴（見偵查卷第一二頁背面），原審就被告加暴行於直
    系血親尊親屬之犯行未以論處，尚有未洽。又被害人吳高信、甲○○○共同在菜
    市場經營之攤位，被告向其父母吳高信、甲○○○索取金錢未果，以脅迫、強暴
    致吳高信、甲○○○不能抗拒，而強取攤位上現金一千二百元，係一行為侵害被
    害人吳高信、甲○○○二法益，係想像競合犯，原審認係強盜甲○○○一人財物
    ，亦有未合。又扣案小水果刀一支，為被告隨身攜帶作為削切水果所用之物，且
    行為時亦未取出，以之為犯罪工具，原審併予宣告沒收，難謂允當。被告上訴意
    旨，否認犯罪，指摘原判決不當，雖無理由，惟原判決既有可議，自應由本院撤
    銷改判。茲審酌被告年輕體健，卻不事正途，孝順父母，竟持刀在菜市場公然向
    其父母行搶，嚴重危害社會秩序，本應重懲，惟念其犯罪所得非鉅，雖持刀械行
    搶但未傷及人身，手段尚非兇殘等一切情狀，仍量處原審所處有期徒刑七年二月
    ，以示儆懲。扣案之西瓜刀三把，係被告所有，且供犯罪所用之物，業據被告供
    明在卷，均依法宣告沒收；另扣案小水果刀一支，為被告隨身攜帶供削切水果所
    用之物，且行為時亦未取出，非供犯罪所用，無庸沒收。至被告盜匪所得一千二
    百元，業已發還被害人甲○○○，此有贓物認領保管收據足證，爰不再諭知發還
    被害人甲○○○，附此敘明。
據上論結，應依刑事訴訟法第三百六十九條第一項前段、第三百六十四條、第二百九
十九條第一項前段，懲治盜匪條例第五條第一項第一款、第八條，刑法第二百八十一
條，第五十五條、第四十七條、第三十八條第一項第二款，罰金罰鍰提高標準條例第
一條前段，判決如主文。
本案經檢察官林應華到庭執行職務。
中    華    民    國         九十       年      八      月     三十     日
                              臺灣高等法院高雄分院刑事第一庭
                                  審判長法官  李春昌
                                        法官  邱永貴
                                        法官  周賢銳
右正本證明與原本無異。
如不服本判決，應於判決送達後十日內向本院提出上訴狀，其未述理由者並應於提
出上訴狀後十日內向本院補提理由書（應附繕本)。
                                      書記官  黃琳群
中    華    民    國         九十       年      九      月      三      日
附錄本判決論罪之法條：
懲治盜匪條例第五條
有左列行為之一者，處無期徒刑或七年以上有期徒刑：
一  意圖為自己或第三人不法所有，以強暴、脅迫、藥劑、催眠術或他法，致使不能
    抗拒而取他人之物或使其交付者。
二  發掘墳墓而盜取殮物者。
三  藏匿或包庇盜匪者。
前項第一款之未遂犯罰之。
預備犯第一項第一款之罪者，處一年以下有期徒刑。
刑法第二百八十一條
施強暴於直系血親尊親屬，未成傷者，處一年以下有期徒刑、拘役或五百元以下罰金
。
                                                                      Ｈ


司法院資訊處製作；財團法人民間司法改革基金會備份。
